【裁判字號】    96,抗,1981
【裁判日期】    970131
【裁判案由】    聲明異議
【裁判全文】
臺灣高等法院民事裁定                  96年度抗字第1981號
抗  告  人  丁○○
代  理  人  蔡信章律師
上列抗告人因與相對人乙○○間聲明異議事件，對於中華民國96
年10月4日臺灣臺北地方法院95年度促字第41460號裁定提起抗告
，本院裁定如下：
      主      文
原裁定廢棄。
      理      由
一、抗告人於原法院聲明異議意旨略以：其自民國91年退休後即
    返回彰化縣溪州鄉○○村○○路302號之老家居住，而相對
    人於95年11月28日所提抗告人之全戶戶籍謄本，就所設籍之
    台北縣烏來鄉忠治村忠治114號係載明抗告人為單獨生活戶
    ，並無任何人與抗告人共同生活，原法院於95年10月12日、
    同年12月12日將原法院95年度促字第41460號支付命令（下
    稱系爭支付命令）送達予第三人林冬密、丙○○，對抗告人
    不生合法送達之效力，抗告人既從未收受系爭支付命令，系
    爭支付命令即尚未確定，爰依法聲明異議，並請求撤銷系爭
    支付命令之確定證明書等情。
二、抗告意旨略以：由原法院於96年9月28日訊問林冬密、丙○
    ○之證詞可知抗告人並不認識林冬密，抗告人沒有住在台北
    縣烏來鄉忠治村忠治114號，且林冬密、丙○○沒有抗告人
    的住址及電話，無法主動連絡抗告人，是林冬密、丙○○並
    非與抗告人居住一處共同生活之同居人，抗告人未曾收受系
    爭支付命令，系爭支付命令並未確定，爰依法提出抗告，請
    求廢棄原裁定云云。
三、按送達於住居所、事務所或營業所不獲會晤應受送達人者，
    得將文書付與有辨別事理能力之同居人或受僱人，民事訴訟
    法第137條第1項定有明文。所謂同居人，係指與應受送達人
    居在一處共同為生活者而言（最高法院32年上字第3722號判
    例意旨參照）。關於是否同居之認定，應以是否有居住一處
    並共同為生活之事實為準，至戶籍地址則僅係依戶籍法所為
    登記之事項，並非認定住居所之唯一標準。查原法院固於95
    年10月12日將系爭支付命令及相對人所提支付命令聲請狀繕
    本送達於台北縣烏來鄉忠治村忠治114號，由甲○○以抗告
    人之同居人身分收受送達，嗣經原法院令相對人陳報抗告人
    最新全戶戶籍謄本，抗告人之戶籍地址仍為台北縣烏來鄉忠
    治村忠治114號，原法院遂於95年12月12日再將系爭支付命
    令及支付命令聲請狀繕本送達該址，由丙○○以抗告人之同
    居人身分收受送達，有送達證書、民事陳報狀暨所附戶籍謄
    本在卷可稽。惟據證人丙○○及甲○○於原法院到庭證稱：
    「（法官問：你們戶籍地裡還有什麼人？）還有丁○○（即
    抗告人），可是他沒有住在那裡。是丁○○要求我讓他把他
    的戶籍遷我的戶籍地，我也不好意思拒絕」等語，有原法院
    96年9月28日調查程序筆錄在卷可稽，證人甲○○於本院復
    稱：「（抗告人）只有戶籍寄在我家，沒有和我們住一起」
    ，證人丙○○亦稱：「我比他（即抗告人）早退休，而他退
    休後有一天找我說想把戶口放在烏來，他說烏來沒有親戚朋
    友，只認識我，他說先把戶口放在我這裡，我有答應他，其
    實真正原因我不清楚」、「約是93、94年間的事情」、「（
    抗告人之代理人問：丁○○有沒有和你們住一起？）沒有」
    等語，有本院97年1月28日準備程序筆錄附卷足憑，參以抗
    告人所提彰化縣溪州鄉溪厝村辦公處證明書係載明：「茲證
    明丁○○先生94年8月15日至96年3月14日確實租屋居住於本
    村10鄰呂厝巷23號」等語（見本院96年抗字第620號卷第30
    頁），足徵抗告人與證人丙○○及甲○○雖同設籍於台北縣
    烏來鄉忠治村忠治114號，惟並無共同為生活之事實，即非
    屬民事訴訟法第137條第1項所稱「同居人」，是原法院就系
    爭支付命令所為上開送達程序，對抗告人難謂為適法。
四、又據證人丙○○及甲○○雖於原審證稱：「﹝法官（提示送
    達證書）問：這一份法院文件是否有幫丁○○（即抗告人）
    代收？﹞是我幫他代收的。我事後有拿給丁○○，所以丁○
    ○也知道。因為丁○○有主動打電話問我們有沒有他的掛號
    之類的郵件，我們有跟丁○○說有，也有轉交給他」等語，
    有原法院96年9月28日調查程序筆錄在卷可稽，惟證人丙○
    ○及甲○○就何時將系爭支付命令轉交予抗告人乙節並未陳
    明。證人甲○○復於本院證稱：「我有收到信（即系爭支付
    命令），我沒有打開，我就放著，我有告訴我先生丙○○，
    我告訴他有他以前同事的掛號信件」、「信件放在桌上，我
    告訴我先生丙○○，我不知道丁○○電話，我也不認識丁○
    ○」、「我只是把信件交給我先生丙○○」、「信件是我收
    的，我交給我先生丙○○，之後的事我不知道，他聯絡可能
    都聯絡我先生，丁○○也不知道我的電話」等語，證人丙○
    ○證稱：「我不知道他住哪裡，也不知道他電話。剛才我太
    太甲○○說他收到法院寄來丁○○信件，他放桌上，我就看
    了一下，因為不是我的信件我也沒有拆開，他也沒有留電話
    ，不知道他地址，我沒有辦法跟他聯繫，‧‧‧」、「（受
    命法官問：你以前在原審作證有說丁○○主動打電話來問你
    們有沒有掛號信件，你們說有，所以你們就把法院郵件交給
    他？）我記得沒有這樣講」、「（問：後來信件如何處理了
    ？）我自己在法院也有案子，我和我的信件可能都放一起，
    我最近有找，都找不到，我媳婦可能想我都出庭了，不需要
    了，我不知道信件放在哪裡，我找不到」、「（系爭支付命
    令）應該沒有拿給他，實際上我不記得，因為我不知道丁○
    ○住哪裡，他也沒有打電話聯絡我」等語，有本院97年1月
    28日準備程序筆錄附卷可稽。則證人甲○○收受系爭支付命
    令後即交付予證人丙○○，證人丙○○於本院既否認有將系
    爭支付命令轉交予抗告人，抗告人亦稱從未收受系爭支付命
    令，復無任何證據得以證明抗告人已收受系爭支付命令，系
    爭支付命令之異議期間即無從起算而不能確定，原裁定以抗
    告人提出異議已逾法定不變期間，駁回抗告人之異議，即有
    未洽，抗告意旨指摘原裁定不當，求予廢棄，為有理由，爰
    廢棄原裁定，由原法院為適當之處理。
五、末按支付命令須經合法送達債務人收受後，債務人未於20日
    之不變期間內向發支付命令之法院提出異議者，其支付命令
    始與確定判決有同一之效力，並發生實質上之確定力及執行
    力，此觀之民事訴訟法第521條自明。該20日之不變期間，
    應自支付命令送達後起算，如未經合法送達，則20日之不變
    期間無從起算，支付命令不能確定。倘支付命令未經合法送
    達，法院誤認未確定之支付命令為確定，依聲請付與確定證
    明書者，不生該支付命令已確定之效力。法院依當事人之聲
    請，付與支付命令確定證明書，或撤銷所發確定證明書，僅
    在將支付命令確定或未確定之事實通知當事人，均無裁定之
    性質，縱令該確定證明書或撤銷確定證明書函文所載內容有
    錯誤情事，均無許當事人對之聲明不服之餘地。查系爭支付
    命令並未確定，已如前述，雖經原法院付與確定證明書，揆
    之上開說明，仍不生系爭支付命令已確定之效力，而該確定
    證明書係屬事實通知，並無裁定性質，抗告人請求撤銷系爭
    支付命令之確定證明書，即屬無據，附此敘明。
六、據上論結，本件抗告為有理由，爰裁定如主文。
中    華    民    國    97    年    1     月    31    日
                    民事第四庭
                        審判長法  官  張劍男
                              法  官  彭昭芬
                              法  官  陳昆煇
正本係照原本作成。
本裁定除以適用法規顯有錯誤為理由，並經本院許可外，不得再
抗告。如提起再抗告，應於收受後10日內委任律師為訴訟代理人
向本院提出再抗告狀。並繳納再抗告費新台幣１千元。
中    華    民    國    97    年    2     月    1     日
                              書記官  鐘秀娥


司法院資訊處製作；財團法人民間司法改革基金會備份。
